臺灣橋頭地方法院民事判決　　　　　　　110年度訴字第493號
原　　　告　李麗卿　
訴訟代理人　許兆𦠜律師
被　　　告　李麗鈴　

　　　　　　蘇柏諭　

上列當事人間請求塗銷所有權登記等事件，本院於民國110年9月
27日言詞辯論終結，判決如下：
    主      文
被告蘇柏諭應將坐落高雄市○○區○○段○○○○○地號土地於
民國一零九年六月二十三日以贈與為原因之所有權移轉登記予以
塗銷。
被告李麗鈴應將前項土地於民國一零八年九月六日以判決共有物
分割為原因之所有權變更登記予以塗銷。
訴訟費用由被告負擔。
    事實及理由
一、被告經合法通知，均未於言詞辯論期日到場，核無民事訴訟
    法第386條所列各款情形，爰依原告之聲請，由其一造辯論
    而為判決。
二、原告主張：坐落高雄市○○區○○段00000地號土地（分割
    前為同段813地號土地之部分，下稱系爭土地）原為原告、
    被告李麗鈴、訴外人李朝安共有。被告李麗鈴前向本院提起
    分割共有物訴訟（下稱系爭事件），經本院於民國108年2月
    27日，以104年度訴字第2390號判決（下稱系爭分割共有物
    判決）判決系爭土地歸被告李麗鈴取得。原告未於系爭事件
    委任李朝安為訴訟代理人，本院受理系爭事件對原告送達系
    爭判決，卻寄存於李朝安已未居住之高雄市○○區○○路00
    ○0號戶籍地，故未合法送達。原告直至108年10月間收受地
    價稅繳款書，因見其上課稅土地面積有減少之情事，始悉已
    非系爭土地之共有人，進而知悉系爭事件業經終局判決，被
    告李麗鈴已持系爭判決向地政機關辦理所有權移轉登記，由
    被告李麗鈴單獨取得系爭土地所有權。原告嗣向本院聲請補
    發判決，於108年11月4日領取系爭分割共有物判決而受送達
    ，旋於108年11月8日提起上訴，現由臺灣高等法院高雄分院
    以109年度上字第310號審理中，尚未確定，是系爭土地仍為
    被告李麗鈴、原告、李朝安分別共有。被告李麗鈴持誤核發
    之確定證明書向地政機關就系爭土地辦理單獨所有之登記，
    具有無效原因，被告李麗鈴應負回復原狀之義務。詎被告李
    麗鈴為規避此項義務，竟於109年6月23日以贈與為原因，將
    系爭土地所有權移轉登記於其子即被告蘇柏諭名下（下稱系
    爭移轉登記）。被告李麗鈴所為屬無權處分，未經原告、李
    朝安承認，自不生效。系爭分割共有物事件訴訟多年，被告
    為同居家屬，對上情自當明悉，故被告蘇柏諭即非善意之第
    三人，不受善意信賴登記之保護。系爭移轉登記已妨害原告
    就系爭土地回復為分別共有之登記，原告得為全體共有人之
    利益，請求被告蘇柏諭塗銷系爭移轉登記。縱認被告蘇柏諭
    為善意，然其係無償受讓，仍應於被告李麗鈴免返還義務限
    度內，負返還義務，故仍須塗銷系爭移轉登記。爰依民法第
    767條第1項中段、第821條、第183條規定，提起本件訴訟等
    語。並聲明：㈠被告蘇柏諭就系爭土地之系爭移轉登記應予
    塗銷。㈡被告李麗鈴就系爭土地108年9月6日以判決共有物
    分割為原因，在高雄市政府地政局岡山地政事務所所為之所
    有權變更登記，應予塗銷。
三、被告未於言詞辯論期日到場，據其之前提出書狀略以：原告
    針對原本已判決確定之案件提起上訴，然被告於109年6月23
    日係本於所有權人之身分將系爭土地贈與予被告蘇柏諭，該
    贈與契約自屬合法有效，而被告蘇柏諭係善意第三人，自應
    受善意信賴登記之保護。另案原審所採取如原判決附表三所
    示之分割方案應屬可採等語置辯。並聲明：原告之訴駁回。
四、兩造不爭執事項如下：
  ㈠108年9月6日以判決分割為原因作登記之系爭土地分割自813
    地號土地，原為原告、被告李麗鈴、訴外人李朝安共有，原
    告、李朝安之應有部分各為18分之5，被告李麗鈴之應有部
    分為18分之8。
  ㈡被告李麗鈴前向本院提起同段812、813地號土地分割共有物
    訴訟，本院於108年2月27日以104年度訴字第2390號判決系
    爭土地歸被告李麗鈴取得。
  ㈢104年度訴字第2390號判決記載李朝安為李麗卿（本件原告
    ）之訴訟代理人，係屬誤載。
  ㈣李麗卿（本件原告）向本院聲請補發104年度訴字第2390號
    判決，於108年11月4日領取判決而受合法送達。
  ㈤原告於108年11月8日遞狀，書狀載為再審，主張未委任李朝
    安為訴訟代理人等語。
  ㈥本院於109年1月6日認原告於上訴之不變期間內所提起之救
    濟係為再審訴訟並非上訴，且以原告另於108年12月20日始
    對判決再提起之上訴已逾期為由，裁定駁回。
  ㈦原告認該裁定不合法遂就該裁定提起抗告，請求廢棄該裁定
    ，經臺灣高等法院高雄分院於109年7月24日，以109年度抗
    字第39號裁定認原告於108年11月8日係合法上訴，乃廢棄原
    裁定。
  ㈧本院書記官於109年9月28日，依109年度抗字第39號裁定，
    將本院於108年4月10日誤核發之確定證明書予以撤銷。
  ㈨分割共有物事件現由臺灣高等法院高雄分院以109年度上字
    第310號審理中，尚未確定。
  ㈩上開訴訟過程中，被告李麗鈴於108年9月5日，持本院104年
    度訴字第2390號判決暨確定證明書，向岡山地政事務所申請
    辦理所有權移轉登記，由被告李麗鈴單獨取得系爭土地所有
    權。
  被告李麗鈴復於109年6月23日，以109年6月4日贈與為原因
    ，將系爭土地所有權移轉登記予其子即被告蘇柏諭。
五、本件爭點如下：
  ㈠被告李麗鈴依持系爭判決之確定證明書，就系爭土地所為之
    所有權移轉登記是否有效？
  ㈡被告蘇柏諭是否因善意信賴登記而受保護？
  ㈢原告請求被告間就系爭土地之系爭移轉登記予以塗銷，及被
    告李麗鈴就系爭土地108年9月6日以判決共有物分割為原因
    ，在高雄市政府地政局岡山地政事務所所為之所有權變更登
    記，應予塗銷，有無理由？
六、本院得心證之理由：
  ㈠按無權利人就權利標的物所為之處分，經有權利人之承認始
    生效力，民法第118條第1項定有明文。即無權處分並非當然
    且確定不生效力，乃效力未定（最高法院96年度台上字第28
    70號判決參照）。查被告間有就系爭土地為移轉登記之行為
    ，有高雄市政府地政局岡山地政事務所109年12月22日高市
    地岡登字第10971370000號函所附系爭土地登記公務用謄本
    、異動索引及高雄市政府地政局仁武地政事務所於110年1月
    21日高市地仁登字第11070051600號函所附109年仁岡登字第
    003030號贈與登記案卷可考（見審訴卷第61至83、105至114
    頁），堪信為真。惟原告對系爭分割共有物判決提起上訴，
    該分割共有物事件現由臺灣高等法院高雄分院以109年度上
    字第310號審理中，尚未確定乙情，為兩造所不爭執，原告
    復表示不同意被告間移轉系爭土地行為，是被告所為移轉行
    為應不生效力。
  ㈡按土地法第43條所謂登記有絕對效力，係為保護善意第三人
    之信賴登記而設，至惡意取得權利之第三人自不受該條規定
    之保護（最高法院民事判決85年度台上字第3045號判決參照
    ）。查被告蘇柏諭係82年間出生之人，自幼與被告李麗鈴同
    居一戶乙情，有戶籍資料可考（見審訴卷第115、117頁），
    於本院前以104年度訴字第2390號分割共有物事件審理中時
    ，被告蘇柏諭年僅22歲、未婚，亦未獨立門戶與被告李麗鈴
    分別生活，且分割共有物事件訴訟多年，本院於108年2月27
    日判決後，原告復於108年11月間，以未受合法送達為由提
    起上訴，衡情可見被告蘇柏諭於109年6月間應知悉系爭土地
    尚存有訴訟爭議，非屬善意信賴登記而受保護之人，無從善
    意取得，原告請求被告蘇柏諭塗銷系爭移轉登記，應屬有據
    。
  ㈢按對於妨害其所有權者，得請求除去之；各共有人對於第三
    人，得就共有物之全部為本於所有權之請求，但回復共有物
    之請求，僅得為共有人全體之利益為之，民法第767條第1項
    中段、第821條定有明文。系爭分割共有物判決既尚未確定
    ，被告李麗鈴卻將系爭土地於108年9月6日以判決共有物分
    割為原因之所有權變更登記，已屬妨害原告及共有人之所有
    權，原告請求被告李麗鈴予以塗銷，洵屬有據。
  ㈣至於被告另辯稱分割共有物判決考量「原告主張系爭房地依
    附圖及附表二所示之方法分割，分割後由原告取得現為其居
    住使用之系爭156建號建物全部及坐落之系爭812地號土地全
    部單獨所有，使系爭812地號土地所有人與占有人同屬於原
    告；李麗卿取得現供其居住使用之系爭157建號建物之全部
    及如附圖所示編號813地號、面積190.57平方公尺之土地單
    獨所有，使該部分土地之共有人與占有人同屬於李麗卿；李
    朝安則取得如附圖所示編號813⑴地號、面積202.68平方公
    尺之土地單獨所有，其所有且居住使用之系爭300建號建物
    可完全坐落於分割後取得之土地上，亦使土地所有及占有情
    形合一，…李朝安願以金錢補償原告而取得佛堂坐落部分之
    土地，惟倘該部分土地亦分配予李朝安單獨所有，反使原告
    取得如附圖所示編號813⑵土地割裂為三，南側及北側為原
    告所有，中段27.87平方公尺之土地則為李朝安所有，不利
    於土地之經濟利用，應非妥適之分割方法」，該方案已斟酌
    兩造之意見、利害關係及系爭房地之性質、使用現狀，兩造
    所提分割方案之優劣及公平性、相關法令限制等情，實屬最
    可採之分割方案，原告提起該件上訴顯無理由等語，均係分
    割方案是否妥適之問題，於本件判斷無涉。
  ㈤從而，原告請求被告蘇柏諭應將坐落高雄市○○區○○段00
    0○0地號土地於109年6月23日以贈與為原因之所有權移轉登
    記予以塗銷；及請求被告李麗鈴應將前項土地於108年9月6
    日以判決共有物分割為原因之所有權變更登記予以塗銷，均
    有理由，應予准許。
七、本件事證已臻明確，原告就同一聲明所為民法第183條不當
    得利返還責任之主張暨舉證（見訴卷第55頁），對本件判決
    結果不生影響，不再論述，附此敘明。
八、據上論結，本件原告之訴為有理由，依民事訴訟法第385條
    第1項前段、第78條，判決如主文。
中    華    民    國   110    年    10    月    13    日
                  民事第三庭  法  官  李俊霖
以上正本係照原本作成。
如對本判決上訴，須於判決送達後20日內向本院提出上訴狀。如
委任律師提起上訴者，應一併繳納上訴審裁判費。
中    華    民    國   110    年    10    月    13    日
                              書記官  黃莉君